【裁判字號】    89,上易,247
【裁判日期】    890215
【裁判案由】    傷害
【裁判全文】
臺灣高等法院刑事判決                    八十九年度上易字第二四七號
    上  訴  人  乙○○
    即  被  告
    選任辯護人  羅美棋  律師
    上  訴  人  甲○○
    即  被  告
右列被告因傷害案件，不服臺灣板橋地方法院八十八年度易字第二五○二號中華民國
八十八年十一月卅日第一審判決（起訴案號：臺灣板橋地方法院檢察署八十八年度偵
字第九六四六號），提起上訴，本院判決如左：
    主  文
原決關於甲○○部分撤銷。
甲○○無罪。
其餘上訴駁回。
    事  實
乙○○於民國八十八年一月卅日下午九時左右，受託前往臺北縣三峽鎮○○街六八號
向李舜金索討債務，適逢李舜金外出，與李舜金之母李曾鳳妹發生爭執，因甲○○在
旁表示「你沒有資格來收錢，叫你的老闆來收」、「老太太（日語）不認識
你，打電話給金主，如果金主說好就給你」，心生不滿，竟夥同另三名已滿十八歲之
不詳姓名男子，或自現場取用非其所有之鐵管、棍棒，或則徒手施暴，當場基於傷害
之犯意毆打甲○○。致甲○○頭皮裂傷約十公分，左臉頰擦傷長五公分、寬零點一公
分，右小腿擦傷長五公分、寬零點五公分，左肩皮下瘀血長寬各十五公分，背部皮下
瘀血長五公分、寬二公分，左腰皮下瘀血長四公分、寬二公分，左大腿皮下瘀血長五
公分、寬二公分公分，第四、第三腰椎橫突骨折。經甲○○告訴，由臺北縣警察局三
峽分局報請臺灣板橋地方法院檢察署檢察官偵查起訴。
    理  由
一乙○○部分：
(一)前述犯罪事實，業經告訴人甲○○指訴甚詳，與證人李曾鳳妹、李萬全所述目擊毆
  打經過及證人楊坤澤所述告訴人被毆倒地後之情形相符，並有卷附診斷證明書及受
  傷照片可為佐證。上訴人乙○○雖否認犯罪，辯稱甲○○並非遭其打傷，所舉證人
  黃再發亦在原審附會其詞，聲稱甲○○先後手持鐵棍、菜刀攻擊乙○○波及在場之
  人，因而遭人圍毆云云；但上訴人與黃再發均未具體說明所謂毆打甲○○之「他人
  」究竟為誰，且依證人黃再發所述，當時在場之人原係與甲○○共同喝酒之友人，
  竟於甲○○與人發生衝突之際反而合力將其打傷，尤與常情相違，顯然無從推翻上
  述對於乙○○不利之積極證據。至於上訴人乙○○於本院言詞辯論終結後具狀聲請
  傳喚證人李進來、鄭智文二人，經查二人在警訊中早已表明不知衝突經過（偵卷第
  十頁背面，原審卷第七十頁背面），均無調查之必要。事證明確，犯行已可認定。
(二)上訴人乙○○所為，觸犯刑法第二百七十七條第一項之罪。其與另三名不詳姓名男
  子間有犯意聯絡及行為分擔，為共同正犯。原審予以論罪科刑，認事、用法均無不
  當，所處有期徒刑十月，經審酌上訴人乙○○因受託討債細故，不惜糾眾傷人，甚
  至在被害人受傷倒地之後猶不罷手，當街將其拖曳而行，手段兇殘令人髮指，事後
  毫無悔過認錯之具體表現等一切情狀，亦難認為過重。被告乙○○上訴仍執前詞置
  辯，為無理由，應予駁回。
二甲○○部分：
(一)公訴要旨：
  檢察官第一審起訴，指上訴人甲○○於前述時、地，因遭乙○○夥同多人以棍棒毆
  打成傷，心有不甘而當場取用非其所有之菜刀揮砍乙○○，致乙○○右胸部挫裂傷
  長六公分、寬一公分，右第二指挫擦傷長四公分、寬二公分，因而指其亦涉刑法第
  二百七十七條第一項之傷害罪嫌。
(二)本院之判斷：
1.對於現在不法之侵害，而出於防衛自己或他人權利之行為不罰，為刑法第二十三條
  前段所明定，此類防衛行為，只以基於排除現在不法之侵害為已足，至於同條但書
  所謂防衛過當，則係指防衛行為超越必要之程度而言；防衛行為是否超越必要之程
  度，須就實施之情節而為判斷，即應就不法侵害者之攻擊方法與其緩急情勢，由客
  觀上審察防衛權利者之反擊行為是否出於必要而定，與侵害之大小、行為之輕重並
  無關連（參照最高法院六十三年臺上字第二一○四號判例）。
2.上訴人甲○○堅詞否認蓄意加害乙○○，辯稱：其遭乙○○夥同多人持棍圍毆，迫
  不得已自附近麵攤取用菜刀抵禦，事屬自我防衛等語。經查：本案係因乙○○不滿
  上訴人甲○○在旁出言干預其討債，當場糾眾以棍棒等兇器加以毆打，已如前述，
  乙○○等人既係持械傷人在先，上訴人甲○○於被毆過程中取刀以一抗眾，已難謂
  非出於防衛之意思。且依卷附驗傷診斷書與照片所示傷勢以觀，上訴人甲○○被毆
  之後，周身上下體鱗傷，甚至頭部裂傷、腰椎骨折，參以證人楊坤澤證述親見乙
  ○○等人「一人一手拖著甲○○在馬路上走」、「菜刀被他們搶在手上」（原審卷
  第卅二頁背面、第卅三頁），俱見上訴人當時所受不法侵害嚴重危及生命、身體安
  全，雖持菜刀抵禦仍不能有效排除，致遭加害者痛毆倒地拖曳而行，則其當時取刀
  防身亦難認為超越必要之程度。原審未就行為實施當時之情節詳為推敲，遽因證人
  萬全泛言「雙方互毆」、「雙方打成一團」而認非正當防衛，殊不知互毆與防衛行
  為之分際既在行為人主觀上究竟有無防衛之意思，此項主觀事實之判斷本應取決於
  全盤事證之調查而非證人片面所陳之個人意見，所為「互毆」之認定，顯與上訴人
  甲○○先遭多人加害、被迫隨手取刀自衛之客觀調查結果不符。被告甲○○上訴據
  此指摘原審判斷不當，為有理由，應由本院撤銷原判決並改判其無罪。
三依刑事訴訟法第三百六十八條、第三百六十九條第一項前段、第三百六十四條、第
  三百零一條第一項，判決如主文。
本案經檢察官劉靜婉到庭執行職務
中    華    民    國    八十九    年        二      月       十五       日
                            臺灣高等法院刑事第十五庭
                                審判長法  官  劉  叡  輝
                                      法  官  黃  瑞  華
                                      法  官  林  勤  綱
右正本證明與原本無異。
不得上訴。
                                      書記官  陳  啟  文
中    華    民    國    八十九  年        二      月       十七       日
附錄本案論罪科刑法條全文
刑法第二百七十七條第一項
傷害人之身體或健康者，處三年以下有期徒刑，拘役或一千元以下罰金。


司法院資訊處製作；財團法人民間司法改革基金會備份。
